【裁判字號】    97,訴,1918
【裁判日期】    971208
【裁判案由】    違反公司法
【裁判全文】
臺灣臺南地方法院刑事判決      97年度訴字第1918號
公  訴  人  臺灣臺南地方法院檢察署檢察官
被      告  乙○○
            丙○○
            丁○○
上列被告因違反公司法案件，經檢察官依通常程序起訴（97年度
偵字第5461號），被告於本院行準備程序中就被訴事實為有罪之
陳述，本院合議庭裁定由受命法官獨任進行簡式審判程序，判決
如下：
    主  文
乙○○、丙○○、丁○○共同明知為不實之事項，而使公務員登
載於職務上所掌之公文書，足以生損害於公眾，各處有期徒刑捌
月，均減為有期徒刑肆月，如易科罰金，均以銀元參佰元即新台
幣玖佰元折算壹日。均各緩刑貳年，並均應自緩刑期間開始起至
屆滿壹年陸月前各向公庫支付新台幣陸萬元。
    事實及理由
一、本件被告乙○○、丙○○、丁○○所犯並非死刑、無期徒刑
    或最輕本刑有期徒刑3年以上之罪，亦非高等法院管轄第一
    審案件，其於準備程序中就被訴事實為有罪之陳述，經告知
    被告簡式審判程序之旨，並聽取檢察官及被告之意見後，本
    院合議庭裁定由受命法官獨任以簡式審判程序加以審理，是
    本案之證據調查，依刑事訴訟法第273條之2規定，不受同法
    第159條第1項、第16 1條之2、第161條之3、第163條之1及
    第164條至第170條之限制；並得依同法第310條之2準用第45
    4條之規定製作略式判決書，合先敘明。
二、本件犯罪事實：
    乙○○、丙○○、丁○○三人於民國94年12月間，分別擔任
    臺南市○區○○路24號明昆企業股份有限公司（下稱明昆公
    司，該公司業於97年5月27日由經濟部依公司法規定命令解
    散）之董事長、董事等職務時，明知明昆公司營運虧損負債
    ，並未實際辦理增資認股，三人竟謀議辦理「假增資」，乃
    基於共同之犯意聯絡及行為分擔，推由乙○○出面透過姓名
    年籍不詳綽號「素珠」之成年女性友人引介，以新台幣（下
    同）2、3萬元之代價，委由姓名年籍不詳之成年人代為辦理
    「假增資」手續，並交付辦理公司增資所需之相關文件資料
    ，持向經濟部中部辦公室辦理送件，嗣經濟部中部辦公室承
    辦公務員於94年12月19日以變更登記文號「94年12月19日經
    授中字第09433363390號函准明昆公司辦理公司變更登記為
    資本總額1千500萬元（變更登記前資本總額為500萬元，合
    計假增資金額為1000萬元），並登載於該管公務員職務所掌
    公司登記公文書，足以生損害於主管機關對公司登記管理之
    正確性。而該作為假增資之資金1000萬元，經代辦假增資者
    之安排，於94年12月9日以轉帳方式匯進安泰商業銀行永康
    分行乙○○帳戶內，於辦理驗資完畢後，旋於第三日（同年
    月12日）轉帳匯出，分別匯進由代辦假增資者所安排之金主
    張貴成等人帳戶。
三、犯罪證據：引用檢察官起訴書之記載（如附件），並增列被
    告於本院之自白。
四、新舊法比較：
    被告行為後，刑法部分條文業於94年1月7日修正，94年2月2
    日公布，95年7月1日施行，現行刑法第2條第1項規定：「行
    為後法律有變更者，適用行為時之法律，但行為後之法律有
    利於行為人者，適用最有利於行為人之法律。」，此為刑法
    第2條第1項所揭示法律變更從舊從輕原則。又本次刑法修正
    之比較新舊法，應就罪刑有關之共犯、未遂犯、想像競合犯
    、牽連犯、連續犯、結合犯，以及累犯加重、自首減輕暨其
    他法定加減原因（如身分加減）與加減例等一切情形，綜其
    全部罪刑之結果而為比較（最高法院95年第8次刑事庭會議
    決議參照）。茲將本案所涉新舊法條之比較臚列如下：
  (一)按刑法第28條共同正犯之規定，修正前條文規定「二人以上
    共同實施犯罪之行為者，皆為正犯」，修正後規定為「二人
    以上共同實行犯罪之行為者，皆為正犯」，其修正理由旨在
    釐清應否承認「陰謀共同正犯」及「預備共同正犯」，而本
    案被告既屬實行犯罪行為之正犯，對被告而言，修正後之規
    定並未較有利於被告，自應依刑法第2條第1項前段，適用修
    正施行前刑法第28條規定論以共同正犯。
  (二)關於易科罰金規定，刑法第41條第1項前段關於易科罰金之
    規定修正變更為：「犯最重本刑為5年以下有期徒刑以下之
    刑之罪，而受6個月以下有期徒刑或拘役之宣告者，得以新
    臺幣1,000元、2,000元或3,000元折算一日，易科罰金。」
    但依據修正前刑法第41條第1項前段易科罰金及修正前罰金
    罰鍰提高標準條例第2條前段（現已刪除）規定，被告行為
    時易科罰金折算標準，係以銀元100元即新臺幣300元以上、
    銀元300元即新臺幣900元以下折算一日。是比較修正前後易
    科罰金折算標準，當以修正前之規定，較有利於被告，應依
    刑法第2條第1項前段規定，依修正前刑法第41條第1項前段
    及修正前罰金罰鍰提高標準條例第2條規定，為諭知易科罰
    金之折算標準。
五、論罪科刑：
  (一)按修正前公司法第7條規定，公司之設立、變更或解散之登
    記或其他處理事項，由中央主管機關或委託地方主管機關審
    核之。該條文於90年11月12日修正為「公司申請設立、變更
    登記之資本額，應先經會計師查核簽證；其辦法，由中央主
    管機關定之。」並於91年3月6日訂定「公司申請登記資本額
    查核辦法」，於第2條規定「公司申請設立登記或合併、分
    割、增減實收資本額等變更登記，除依證券交易法第28條之
    2規定辦理庫藏股減資外，應檢送設立、合併、分割、增減
    實收資本額基準日經會計師查核簽證之資產負債表，……。
    」及於同辦法第8條第2項、第9條第2項分別規定「會計師對
    應行查核事項，應備具工作底稿，主管機關得隨時調閱之。
    」「會計師查核公司之資本額，如發現有虛偽情事者，應拒
    絕簽證。」另修正前公司法第412條第2項關於「主管機關對
    於前項之申請，應派員檢查，並得通知公司限期申復。」及
    修正前公司法第419條第2項關於「前項第4款、第5款所列事
    項，如有冒濫或虛偽者，主管機關應通知公司限期申復，經
    派員檢查後得裁減或責令補足。」等規定，均於90年11月12
    日修正時，予以刪除；並將第9條第4項修正為「公司之設立
    或其他登記事項有偽造、變造文書，經裁判確定後，由檢察
    機關通知中央主管機關撤銷或廢止其登記。」依修正後規定
    觀之，除縮小第7條之範圍外，並將「公司申請設立、變更
    登記之資本額」事項，改由會計師負責查核簽證，及將應派
    員檢查等相關規定刪除。至於修正後公司法第388條雖仍規
    定「主管機關對於公司登記之申請，認為有違反本法或不合
    法定程式者，應令其改正，非俟改正合法後，不予登記。」
    然僅形式上審查其是否「違反本法」或「不合法定程式」而
    已，倘其申請形式上合法，即應准予登記，不再為實質之審
    查。且公司之設立或其他登記事項如涉及偽造、變造文書時
    ，須經裁判確定後，始撤銷或廢止其登記。則行為人於公司
    法修正後辦理公司登記事項，如有明知為不實之事項，而使
    公務員登載於職務上所掌之公文書，足以生損害於公眾或他
    人者，即有刑法第214條之適用（最高法院96年度第5次刑事
    庭會議決議參照）。故於公司法90年11月12日修正後，有關
    公司之申請登記，主管機關僅須為形式審查。
  (二)是被告三人以不實之公司增資文件向主管機關經濟部中部辦
    公室辦理公司增資變更登記，使該管公務員登載上開虛偽不
    實之假增資於職務上所掌管之公司登記公文書，足以生損害
    於主管機關對公司登記管理之正確性，被告三人所為，核係
    犯刑法第214條之使公務員登載不實文書罪。被告三人與該
    姓名年籍不詳之代辦理假增資者間，就上開犯行，有犯意聯
    絡與行為分擔，應依修正前刑法第28條規定，論以共同正犯
    。爰審酌被告辦理公司假增資，影響主管機關對公司登記管
    理之正確性，及其犯罪方法、目的、犯後坦承犯行之態度、
    前均無犯罪前科，素行良好，有臺灣高等法院被告前案紀錄
    表在卷可稽等一切情狀，各量處如主文所示之刑。
六、減刑：
  (一)按犯罪在中華民國96年4月24日以前者，除本條例另有規定
    外，經判處有期徒刑、拘役或罰金者，減其刑期或金額2分
    之1；依本條例應減刑之罪，未經判決確定者，於裁判時，
    減其宣告刑。依其項規定裁判時，應於判決主文同時諭知其
    宣告刑及減得之刑。中華民國96年罪犯減刑條例第2條第1項
    第3款、第7條分別定有明文。查本件被告犯罪在96 年4月24
    日以前，合於上開條例第2條第1項之規定，亦無同條例第3
    條所定不得減刑之情形，故依上開條例第2條第1項第3款規
    定，減其宣告刑2分之1。
  (二)又按犯最重本刑為5年以下有期徒刑以下刑之罪，依中華民
    國96年罪犯減刑條例規定減為6個月以下有期徒刑，應於為
    減刑裁判時，併諭知易科罰金折算標準，復為同條例第9條
    定有明文。而減刑後之易科罰金或易服勞役之折算標準，仍
    宜照原標準定之，亦為法院辦理96 年減刑案件應行注意事
    項第16條所規定。是被告所犯係最重本刑為5年以下有期徒
    刑之罪，復因中華民國96年罪犯減刑條例規定減為4個月之
    有期徒刑，應依修正前刑法第41條第1項前段及修正前罰金
    罰鍰提高標準條例第2條規定，併予諭知易科罰金之折算標
    準。
七、緩刑宣告：
  (一)查被告三人前均未曾受有期徒刑以上刑之宣告，此有臺灣高
    等法院被告前案紀錄表在卷可查，其等因一時失慮，致罹罪
    責，犯後業已坦承並有悔悟之意，堪信其等經此偵審程序，
    當知所警惕，而無再犯之虞，本院認所宣告之刑以暫不執行
    為適當，均爰予宣告緩刑2年，用啟自新（按犯罪在新法施
    行前，新法施行後，緩刑之宣告，應適用新法第74條之規定
    ，有最高法院95年度第8次刑事庭會議決議可資參照，故本
    案逕適用新法規定諭知緩刑）。
  (二)又為平衡法益，並確保被告緩刑之宣告能收具體之成效，再
    兼衡被告經濟能力，爰命其等於緩刑期間並各應向公庫支付
    60,000元，併定其應履行期間。
八、不另為無罪諭知部分：
  (一)公訴意旨認被告三人所為假增資登記行為，另犯公司法第9
    條第1項罪嫌乙節。按公司法第9條第3項前段規定（即修正
    後公司法第9條第1項）公司應收之股款，股東並未實際繳納
    ，而公司負責人以申請文件虛偽表明收足者，係指投資人有
    入股之意思及行為，於公司申請設立登記時，公司應收之股
    款，股東並未實際繳納，而以申請文件虛偽表明收足者為限
    。若其本無入股之意思，即無所謂應收之股款，股東並未實
    際繳納之問題，與同條第3項規定之要件自有未合（最高法
    院86年台上字第4949號裁判要旨參照）。
  (二)經查，本件被告所辦理之公司增資變更登記乃虛偽而無實際
    增資認股之事實，業據起訴書犯罪事實載明，並為被告所坦
    承，是既無增資之事實，即無股東認購增資股份之意思及行
    為，自無所謂應收股款而股東未實際繳納之問題，故無適用
    公司法第9條第1項論罪之餘地，此部分原應為無罪諭知，然
    公訴人認被告涉犯公司法第9條第1項之罪與前揭論罪科刑之
    刑法第214條使公務員登載不實文書罪，具有方法結果之牽
    連犯之裁定上一罪關係，爰不另為無罪諭知，附此敘明。
九、據上論結，應依刑事訴訟法第273條之1第1項、第299條第1
    項前段、第310條之2、第454條，刑法第2條第1項前段、修
    正前刑法第28條、刑法第214條、修正前刑法第41條第1項前
    段、刑法第74條第1項第1款、第2項第4款，刑法施行法第1
    條之1，廢止前罰金罰鍰提高標準條例第2條，中華民國96年
    罪犯減刑條例第2條第1項第3款、第7條、第9條，逕以簡易
    判決處刑如主文。
本案經檢察官甲○○到庭執行職務。
中    華    民    國    97    年    12    月    8     日
                  刑事第四庭  法  官  陳淑卿
以上正本證明與原本無異。
如不服本判決應於收受本判後10日內向本院提出上訴書狀，並應
敘述具體理由。如未敘述上訴理由者，應於上訴期間屆滿後20日
內向本院補提理由書狀（均須按他造當事人之人數附繕本）「切
勿逕送上級法院」。
                              書記官  周怡青
中    華    民    國    97    年    12    月    8     日
附錄本判決論罪科刑法條全文
中華民國刑法第214條：
明知為不實之事項，而使公務員登載於職務上所掌之公文書，足
以生損害於公眾或他人者，處3年以下有期徒刑、拘役或5百元以
下罰金。


司法院資訊處製作；財團法人民間司法改革基金會備份。
